最高法院刑事判決　　　　　　九十四年度台上字第五六七六號
　　上　訴　人　台灣高等法院檢察署檢察官
　　被　　　告　甲○○
上列上訴人因被告偽造文書案件，不服台灣高等法院中華民國九
十四年五月二十七日第二審更審判決（九十四年度重上更(三)字第
五一號，起訴案號：台灣宜蘭地方法院檢察署八十七年度偵續一
字第三號），提起上訴，本院判決如下：
    主  文
原判決撤銷，發回台灣高等法院。
    理  由
本件原判決以：公訴意旨略稱被告甲○○係龍德造船工業股份有
限公司（下稱龍德公司）董事長，因該公司股東李碧蓮、周瑩、
林世賓及陳素花等人（下稱告訴人等），久未過問該公司業務，
見有機可乘，竟與其父即擔任龍德公司監察人之黃克正（已於民
國八十六年五月十日死亡，經檢察官撤回起訴）基於共同之犯意
聯絡，於八十一年間，擅將告訴人等之股權轉讓于黃克正一人之
名下，而將告訴人等自股東名簿上除名，並持偽造之股東名簿向
台灣省政府建設廳為變更登記，足以生損害於告訴人等之權益及
台灣省政府建設廳對公司登記事項管理之正確性等情，因認被告
涉犯刑法第二百十六條、第二百十條、第二百十四條等罪嫌；但
經原審審理結果，認為不能證明被告犯罪，因而撤銷第一審之科
刑判決，改判諭知被告無罪，固非無見。
惟查：一、依卷內龍德公司股票記載之格式，其股票附有「股票
轉讓登記表」，該登記表上有「登記日期」、「受讓人、蓋章、
戶號」及「出讓人、蓋章、戶號」之欄位，被告於第一審亦供稱
「辦理轉讓時，買受人及讓與之人均要在書類上蓋章」等語，另
「財政部台北市國稅局年度證券交易稅一般代徵稅額繳款書」並
有「證券出賣人」、「買賣交割日期」等之記載（見第一審卷第
一一五、一二五至一三二頁）；檢察官起訴書既指被告與黃克正
共同擅將告訴人等之股權轉讓于黃克正一人之名下，涉犯刑法第
二百十六條、第二百十條、第二百十四條等罪嫌等情，本件告訴
人等股份之轉讓予黃克正名下、股東之除名登記及繳納證券交易
稅，除提出股東名簿於登記主管機關外，有無並須在上述證明同
意股份轉讓之書面上為不實之記載，偽造告訴人等名義之股份轉
讓同意書、股東會議紀錄及出資證明等不實文件，而持以向登記
主管機關及稅捐機關行使之情事，即有待查明。此與認定被告是
否有上開被訴之偽造文書犯行，有重要關係，原審未進一步詳查
，即遽為被告有利之認定，自嫌速斷。二、龍德公司於七十九年
六月登記之總股數為二五○○○股，其中被告為三六二○股，當
時告訴人李碧蓮、周瑩、林世賓、陳素花分別有二○○、一○○
、五八○及一八○股，至八十二年十一月，總股數四○○○○股
，被告增為八三○二股，八十四年八月總股數為六○○○○股，
被告增為一六一三六股，至八十六年八月，總股數四○○○○股
，被告增為二一七三六股，告訴人等之股份經登記回復後，仍分
別為上述之二○○、一○○、五八○、一八○股，其持股比例並
遠低於八十一年間遭轉讓登記為黃克正名下前，被告之持股則暴
增為六倍多，有卷內龍德公司股東名簿可稽；然被告於檢察官偵
查中，對於其家族增資資金之來源，卻陳稱：「金額那麼大，我
沒辦法說清楚」，另證人黃守龍、江清華並均供稱：都是用公司
積欠之薪水，轉換為股份，抵充薪水等語（見本案台灣宜蘭地方
法院檢察署八十七年度偵續一字第三號偵查卷第六一、七三頁）
，被告是否確有實際增資而增加持股，及其增加持股是否合法，
均非無疑。且龍德公司自八十一年九月起至八十三年七月止向台
灣中小企業銀行蘇澳分行貸款十筆，其連帶保證人為被告及馬錦
桐、黃克正、江阿本、江清華、張沈淑真、蔡慶芳、陳松州、黃
守惠等九人之其中五至八人不等，其中連帶保證人馬錦桐、江阿
本、張沈淑真、黃守惠均非龍德公司股東，上開股東之中除被告
與江清華、黃克正、蔡慶芳、陳松州等五人外，其餘六人亦未任
連帶保證人；而該銀行「辦理授信所徵提之連帶保證人，係基於
整體債權之考量，並無特定人士之限制」，並有該銀行八十八年
九月十三日八八蘇澳字第○二一二二號函及附件龍德公司申請授
信往來明細表可稽（見原審上訴卷第一二八頁，第一審卷第一四
○、一四一頁）。是以上開銀行貸款是否需以龍德公司全體股東
均任連帶保證人為必要，及被告所辯其因龍德公司財務困難，告
訴人等不願增資，亦不願擔任借款之保證人，乃向黃克正建議轉
換告訴人等之股份以利貸款營運云云，可否採信，均堪研求。本
院前次判決發回意旨就此已予指明，原審仍未為查明，以釐清諸
多疑竇。其判決理由所謂「若銀行於當初要求龍德公司全體股東
擔任連帶保證人，後經過徵信評估，認定其中部分股東資力不足
，不願其等擔任連帶保證人，而要求龍德公司另覓非股東之殷實
商人擔任連帶保證人，並非難以想像之事」云云，但對於告訴人
等及其餘未擔任連帶保證人之股東，是否均因徵信評估為資力不
足，而不得擔任該貸款之連帶保證人，及告訴人等之除名，如何
確與上述之銀行貸款有關，並未經論敘明白，自嫌調查職責未盡
及理由欠備。以上或為上訴意旨所指摘，或為本院得依職權調查
之事項，應認原判決仍有撤銷發回更審之原因。
據上論結，應依刑事訴訟法第三百九十七條、第四百零一條，判
決如主文。
中　　華　　民　　國　九十四　年　　十　　月　 十三　 日
                      最高法院刑事第八庭
                          審判長法官  呂　潮　澤
                                法官  吳　昆　仁
                                法官  孫　增　同
                                法官  趙　文　淵
                                法官  吳　　　燦
      本件正本證明與原本無異
                                      書  記  官
中　　華　　民　　國　九十四　年　　十　　月　 十七 　日
                                                      j
